【裁判字號】    94,上更(二),224
【裁判日期】    950406
【裁判案由】    偽造文書
【裁判全文】
臺灣高等法院高雄分院刑事判決     94年度上更(二)字第224號
上  訴  人  臺灣澎湖地方法院檢察署檢察官
被      告  乙○○
被      告  甲○○
上 一人 之
選任辯護人  林伯祥律師
上列上訴人因被告等偽造文書案件，不服臺灣澎湖地方法院86年
度訴字第28號中華民國89年3 月4 日第一審判決（起訴案號：臺
灣澎湖地方法院檢察署86年度偵字第322 、392 號），提起上訴
，經判決後，由最高法院第二次發回更審，本院判決如下：
     主  文
上訴駁回。
     理  由
一、公訴意旨略以：被告乙○○（原名翁水攀）明知其於84年僅
    隨進和吉號及利興號出海作業6 日，85年則未隨各該號漁船
    出海從事漁業勞動，為順利參加澎湖區漁會第11屆理監事選
    舉，竟在澎湖區漁會印發之空白證明書上虛偽填載「翁水攀
    先生自民國84年起至85年止確實服務在進和吉號漁船實際出
    海從事近海漁業勞動每年達3 個月以上」，再於86年2 月間
    ，持往澎湖縣警察局馬公分局澎南漁港駐在所，請求主管甲
    ○○在該證明書上加蓋該漁港駐在所之圓戳及職名章。被告
    甲○○明知澎湖縣警察局馬公分局函轉臺灣省政府警政廳上
    述函件指示，必須根據舢舨漁船進出港登記簿核算其出海日
    數無誤後，始得蓋章核發上述證明書，且明知被告翁水攀在
    84 年 及85年每年實際出海作業之日數均未超過3 個月，竟
    於86 年2月26日擅自在上開證明書加註漁船船名「進和吉」
    字樣並依職權予以核章，將被告乙○○於84年及85年每年實
    際出海長達3 個月以上之不實事項，登載於職務上所掌管之
    該證明書上，使被告乙○○得以持往澎湖區漁會順利完成監
    事候選人登記，足以生損害於澎湖區漁會辦理選舉之公正性
    ，因認被告甲○○涉有犯刑法第213 條公文書不實登載之罪
    嫌、被告翁水攀涉有同法第216 條、第213 條行使登載不實
    公文書之罪嫌云云。
二、按犯罪事實應依證據認定之，無證據不得推定其犯罪事實。
    又不能證明被告犯罪者，應諭知無罪之判決，刑事訴訟法第
    154 條、第301 條第1 項前段分別定有明文。次按刑法第21
    3 條偽造公文書之罪，以公務員明知為不實之事項而登載於
    職務上所掌之公文書，及足以生損害於公眾或他人為構成要
    件，如公務員登載不實之事項，並非明知，雖足以生損害於
    公眾或他人，亦不成立偽造公文書罪；而所謂明知，係指直
    接故意而言，若為間接故意或過失，均難繩以該條之罪；且
    認定不利被告之事實，須依積積證據，苟積極證據不足為不
    利被告事實之認定時，即應為有利於被告之認定，更不必有
    何有利之證據。（最高法院19年上字第500 號、46年台上字
    第377 號、30年上字第816 號判例參照），又刑法第216 條
    行使登載不實公文書罪，須為同法第213 條之公文書，易言
    之，即必「該」文書合於該條之罪之構成要件，而故予行使
    者，始克相當，否則，即無成立本條之罪之可言。
三、公訴人認被告甲○○觸犯公文書不實登載之罪嫌，被告乙○
    ○犯行使登載不實公文書罪嫌，無非以被告甲○○明知被告
    乙○○84年及85年間因案服刑致未出海之事實，被告乙○○
    84 年 因走私案遭法院判刑，迄85年11月2 日始假釋出獄，
    顯然無法每年出海作業達3 個月，且證人洪平財證稱並無被
    告甲○○所稱補送更正資料一事，復有清查表、證明書、澎
    南漁港駐在所舢舨漁船進出港登記簿等為證，又澎湖縣警察
    局馬公分局自86年2 月13日起至同年3 月10日止，亦利用聯
    合勤教、擴大晚報、通報、晚報等機會，宣達臺灣省政府警
    政廳上開審核舢舨漁船進出港登記簿之指示，並有86年2 月
    13日聯合勤教會議資料1 份、晚報紀錄表7 份、公務電話紀
    錄表1 份等為其論據。訊據被告甲○○固坦承伊在證明書上
    蓋章之事實不諱，惟堅決否認有何公文書不實登載犯行，辯
    稱：雖被告乙○○84年及85年實際出海日數未達3 個月，但
    因翁某解釋只要最初及最後出海日期相隔3 個月或船籍設在
    鎖港3 個月均可核發，伊覺得有道理，且漁駐所並無有關漁
    會選舉之相關規定可查，即依據翁某之解釋核發證明書。86
    年2 月26日前，澎湖縣警察局晚報資料都僅說要行政中立，
    不要損害漁民權利，真正指示要依照舢舨漁船出入登記簿核
    算出海日數，也是在2 月26日上午10時56分，縣警局以公務
    電話轉知澎南漁港駐在所關於台灣省政府警政廳86年2 月25
    日86警檢字第27558 號函令之後，可是本件乙○○第3 次是
    於26日早上9 時多來找我，因為28日是放假日，若26日沒有
    報出去就沒有辦法參與該次選舉，若不及時核發將影響其選
    舉權利，當時被告還與乙○○大吵一架，若兩人是共犯要偽
    造文書，當沒有大吵一架後形成犯意之理。我核發證明書之
    前，曾多次向上級請示，均無明確指示。核發之後，始知警
    政廳函令指示必須依據舢舨漁船出入登記簿核算實際出海日
    數，作為核發證明書之依據，立即作補救措施，將乙○○出
    海日數相關資料整理後，命所內員警呂德榮送至馬公所，請
    其轉送澎湖區漁會更正，由於分局承辦人員未將資料轉送漁
    會，以致有本案之發生，我並無明知故意核發不實證明書之
    不法情事。被告乙○○未於本院審理時到庭，惟據其於本院
    前審則堅決否認有上開犯行，辯稱：伊應有出海作業超過90
    日，且其未注意上開證明書上有「每年」2 字。且伊在鎖港
    報關出海只有登記1 日，出海後又到安平駐在所報關出海，
    但安平駐在所不肯出證明，如果連同這些出海日數就超過3
    個月。當時我向所長甲○○說明不應該刁難漁民，且強調我
    在84年7 月以前確實時常出海作業，2 年內只要有3 個月以
    上就可以了，我說所謂3 個月，應該是船籍在鎖港有3 個月
    就可以了，後來所長甲○○他沒有辦理，最後才同意為我蓋
    章證明的等語。
四、被告甲○○部分：
  (一)證人許文光（澎湖縣警察局馬公分局副分局長）於原審結證
    ：在我任副分局長期間，甲○○有在晚報時反應過1 次，時
    間2 月27日約1 、2 禮拜前。分局長裁示不要提出那次我及
    洪平財在場。當時甲○○提這問題時我們感覺很籠統，當時
    係以不要開（證明）為原則，其他人有無聽到我不知道。在
    2 月27日之前我們不知該證明要證明何事，且蓋章及內容要
    我們寫些什麼我們皆不知道等語（見原審卷(二)第17-20 頁）
    ，於本院更一審又結證：漁會沒有給我們公文，3 個月如何
    認定沒有相關具體規定。我才會把公文追回來換成另1 張只
    有紀錄進出港具體時間的證明書給他們，如果沒有辦法拿回
    來，準備發公文給漁會更正再補充新的資料。當時甲○○說
    如果追不回來就要由分局發公文給漁會更正。86年2 月27日
    有幾個派出所主管跟我報告說有漁民拿證明書到漁駐所要求
    開立證明，直到27日我發現裡面有問題，我就要求各單位把
    發出去的公文收回來，各派出所改用抄錄方式，把各所進出
    港的時間抄錄的資料交給漁會或給漁民交還漁會。當時甲○
    ○有向我提出這個問題，我在27日召集幹部研議結果裁示警
    察機關沒有權責認定漁民是否有漁會選舉人資格，只要抄錄
    進出港時間。甲○○有說如果收不回來就再發文給漁會做更
    正。因為有民意代表打電話給我說漁駐所不發證明書給漁民
    ，我才注意這個問題。甲○○私底下有找過我等語（見本院
    更一審卷第175 、176 、237 至241 頁）。證人洪平財（即
    澎湖縣警察局馬公分局安檢組組長）於原審審理時證稱：伊
    雖於聯合勤教、擴大晚報、通報、晚報等機會，宣達臺灣省
    政府警政廳上開審核舢舨漁船進出港登記簿之指示，然其對
    警政廳之「指示」涵意為何？亦非甚明。且漁會選舉事務，
    伊並非相當瞭解，所以對各漁駐所該如何出具證明文件，亦
    未敢確定明示，唯伊均會強調，各漁駐所應嚴守行政中立。
    甲○○在開會時有提出漁民出海證明書核發之事，我有答覆
    1 次，但不是很確定等語（原審卷(一)128 頁、卷(二)17-20 頁
    ）。由上觀之，被告甲○○於核發本件乙○○出海證明書之
    前，因核發尚無確切之標準，已一再向上級反應請示如何處
    理，亦未獲得明確切之指示，直至86年2 月26日上午，乙○
    ○第3 次前來請求核發證明書之時，因時間急迫，惟恐遲誤
    影響乙○○參選漁會選舉之權益，不得已才核發甚明。
  (二)又查依卷附證據資料載示，乙○○曾於法務部調查局澎湖縣
    調查站調查時證稱：「當時我向所長甲○○說明不應刁難漁
    民，且強調我在84年7 月以前確實時常出海作業，2 年內只
    有要3 個月以上就可以了，所長最後才同意為我蓋章證明的
    。（見他字第28號卷第2 宗第259 頁）。嗣於檢察官偵查中
    亦證稱：「我所謂3 個月，應該是船籍在鎖港有3 個月就可
    以了，後來他沒有辦法才蓋的。」（見他字第28號卷第2 宗
    第263 頁）綦祥。且查依原審卷附澎湖縣警察局86年8 月28
    日澎警督字第20498 號函附之該局督察室簽，記載『二、林
    所長（甲○○）受理證明書後，認為證明書內容規定含糊產
    生疑慮，於2 月25日分局擴大晚報提會請示，有關漁會印製
    之證明書，漁民要求核章認定標準如何？分局長………要求
    安檢組長洪組長請示相關單位，審慎處理說明，翌日（26）
    日洪組長於晚報答覆，有關漁民申核發證明書，應以進出港
    紀錄簿之資料以抄錄或影印方式配合辦理。三、2 月27日晚
    報由許副分局長主持，針對證明書一案，………各所若已開
    出之證明書，未實際抄錄進出港日期或不符要件者，應立即
    向漁民或漁會索回。四、2 月27日林所長知悉該所已開立4
    張證明書其中3 張（翁水攀、………）可能有瑕疵，但向漁
    民及漁會要求索回，又未獲同意，林員當場建議安檢組洪組
    長行文區漁會更正錯誤。』等語（原審卷第157 至163 頁）
    。由上觀之，甲○○出具翁水攀之證明書當時，確實因無明
    確之認定標準可供遵循，而發生誤認導致登載不實，至為明
    顯。否則被告甲○○掩飾上述犯行猶恐不及，又何需一再於
    會議提出？一再向長官主動說明自己核發之情事，又何需主
    動提出補救措施之建議。
  (三)又依卷附澎湖縣警察局86年2 月26日收受台灣省政府警政廳
    86年警檢字第27558 號函示要求確依「機漁船管筏舢舨出入
    港登記簿」所載資料出具證明（見他字第28號卷第2 宗第17
    頁），而澎湖縣警察局係於86年2 月26日上午10時56分通知
    澎南所警員丙○○（見他字第28號卷第2 宗第18頁）。經本
    院向澎湖縣警察局函調該局馬公分局澎南所86年2 月28日該
    所製作之台灣省政府警政廳86年2 月25日86警檢字第27558
    號函令受話之公務電話紀錄，則因澎湖縣警察局漁港安檢任
    務已於89年2 月16日移轉行政院海岸巡防署接管，原馬公分
    局所屬安檢單位之各項簿冊，因均逾越保管年限，資料多已
    銷毀，致無法提供相關資料參辦等情，此有該局95年1 月6
    日澎警陸字第0951000286號函附於本院卷第173 頁可稽。而
    證人即警員丙○○於本院審理中證述：事情已經過那麼久，
    我已經沒有印象。一般值班警員如收到上級的來電，會把公
    務電話內依實紀錄下來，86年2 月間，我不記得曾當面向所
    長甲○○報告過有關於當年度漁民的出海證明應如何核發之
    事，公務電話紀錄簿紀錄完畢之後，就放在值班台，所長會
    主動前來批示等語（見本院卷第149 、150 頁）。由上觀之
    ，澎南所之公務電話記錄簿係由值班警員紀錄之後，並放置
    於值班台桌上，所長會主動前來閱後批示，無須送請所長先
    閱。則被告甲○○於86年2 月26日批閱上述警政廳86年2 月
    25 日86 檢字第27558 號函令之公務電話紀錄，應在當日上
    午10 時56 分之後，則被告甲○○辯稱：其於當日上午核發
    乙○○之出海證明書之後，事後再看到上述公務電話紀錄乙
    情，應屬可採。
  (三)再者，被告甲○○於86年2 月26日中午閱上述公務電話內容
    之後，確知出海日數必須達到年90日以上，亦請同駐在所之
    員警王太和、徐文能、李展陽統計乙○○實際出海日數，並
    於88年2 月28日將資料委由同所員警呂德榮送交馬公分局勤
    務指揮中心轉交安檢組等情，業據證人王太和、許文能、李
    晨陽於原審審理時證述在卷（見原88年4 月20日訊問筆錄）
    ，及證人呂德榮於偵查中結證述無訛（見偵查卷第1 卷第17
    2 頁），應可採信。雖另證人洪平財於偵查中供稱未曾收到
    該更正資料等情（見偵查卷第3 宗第197 頁），然或因時日
    已久，或因避免責任（如未轉交則必有行政責任）等因素，
    是其證言，自非可取。準此，被告在得知出海日數須達到每
    年90日後，即於登記參選截止前製作更正資料送馬公分局安
    檢組，更足認其無登載不實之故意。
  (四)綜上所述，被告甲○○所辯上情，應堪採信。此外，復查無
    其他確切證據足證其有公訴人所指之犯行，依前開法條及判
    例之意旨，被告甲○○之犯罪，尚屬不能證明，則原審所為
    其無罪之諭知，尚無不當。
五、被告乙○○部分：
    本件被告甲○○既未涉有刑法第213 條公文書不實登載之罪
    行，則其所開立之證明書，自非係該法條所謂之不實登載之
    公文書，是以被告乙○○行使該證明書，以證明其合於漁會
    上開選舉之資格，其行為自不該當刑法第216 條行使不實登
    載公文書罪，則原審所為其無罪之諭知，亦無不當。
六、公訴人上訴意旨，雖指：澎湖縣警察局各分局於82年間澎湖
    區漁會第10屆理監事選舉期間，即曾核發與本案相同之證明
    書，業據證人吳藤雄結證在卷，並有82年之澎湖區漁會證明
    書在卷可稽。則系爭證明書之核發，既係各漁港駐在所職掌
    之業務，且有實際經辦之經驗，被告甲○○豈會不知核發之
    要件及證明書之作用，且系爭證明書內容文字簡淺易懂，核
    發之資格條件明確，無文義模糊難解之情事，竟核發不實之
    證明書，其有犯罪之故意甚明等詞。惟查澎湖縣警察局雖曾
    於82年間澎湖區漁會第10屆理、監事選舉期間核發與本案相
    同之證明書，惟並不得據此認定被告明知其核發規定：
  (一)按被告係於82年後始到任現職（指案發時各擔任之主管職務
    ），並係首次承辦系爭證明書核發作業，有被告到職日期及
    派令可證，苟分局或縣警局未予宣導相關法令，則難期初次
    辦理該核發業務之被告能知其作業要項，本不待言。
  (二)又查澎湖縣警察局82年間核發該等證明書，乃委由各分局辦
    理，而非如本案般，逕行委由各漁港駐在所主管依職權核發
    ，業據證人吳藤雄結證在卷，並有82年之澎湖區漁會證明書
    上各分局章戳在卷可參，且查本案被告所屬分局：為馬公分
    局與其他分局等，並無任一分局曾於轉達縣警局公文命令以
    外，主動就該分局82年間承辦核發相同證明書之作業經驗，
    實施宣導。尤有甚者，以澎湖縣警局駐地之馬公分局，其主
    辦該業務之副分局長許文光86年6 月1 日內呈縣警局之有關
    其參與處置之報告中亦明謂：一、被告甲○○確曾提出疑義
    ，經分局長裁命承辦人洪平財請示安檢課釋疑。二、許文光
    以副分局長之職責觀之，仍認系爭證書有不宜由警察機關審
    核及所謂「3 個月」應如何認定等爭議。則足證以曾辦理82
    年相同證明書核發作業之分局層級之分局長、副分局長、安
    檢組長等業務主管，就證明書之文義尚非無疑，當不可能明
    確轉達所屬各漁港駐在所遵行辦理，又如何能謂首次接辦該
    核發業務之被告知悉如何辦理？檢察官上訴意旨所指，顯憑
    臆測而與事實不符，難認有理由，應予駁回。
七、被告乙○○經合法傳喚，無正當理由不到庭，爰不待其陳述
    逕行判決。
據上論斷，應依刑事訴訟法第368條、第371條，判決如主文。
本案經檢察官林惠到庭執行職務。
中    華    民    國    95    年    4     月    6     日
                  刑事第三庭    審判長法  官  周賢銳
                                      法  官  黃仁松
                                      法  官  謝宏宗
以上正本證明與原本無異。
檢察官如不服本判決應於收受本判決後10日內向本院提出上訴書
狀，其未述上訴理由者，並得於提起上訴後10日內向本院補提
理由書狀（均須按他造當事人之人數附繕本)「 切勿逕送上級法
院」。
中    華    民    國    95    年     4    月    7     日
                                      書記官  熊惠津
                                                      Ｆ


司法院資訊處製作；財團法人民間司法改革基金會備份。
